【裁判字號】    88,訴,80
【裁判日期】    890621
【裁判案由】    分配表異議之訴
【裁判全文】
臺灣臺東地方法院民事判決  八十八年度訴字第八○號
    原      告  甲○○
                乙○○○
    右  一  人
    訴訟代理人  廖瑞瑤    住臺.
    被      告  丙  ○    住臺.
右當事人間分配表異議之訴事件，本院判決如左：
    主    文
本院八十七年度執字第二三九七號民事強制執行事件，於民國八十八年四月十七日所
為之分配表，被告丙○所參與分配新台幣參佰陸拾萬元之本金及利息債權，應減縮如
附表所示。
原告其餘之訴駁回。
訴訟費用由被告負擔百分之八十八，餘由原告負擔。
    事      實
甲、原告方面：
一、聲明：本院八十七年度執字第二三九七號強制執行事件中被告丙○參與分配之新
    台幣（下同）三百六十萬元之本票債權及利息應予剔除，其受分配額一百零七萬
    六千五百九十八元應停止分配，改分配與原告等。
二、陳述：
（一）緣訴外人陳彌榮因借款事件，經原告等請求本院查封並拍賣訴外人即債務人陳
      彌榮所有之不動產，本院民事執行處於民國八十八年三月二十五日以一百五十
      萬三千元標賣原告等所查封陳彌榮所有之不動產，而於八十八年四月二十七日
      以系爭強制執行事件就一百五十萬三千元實行分配。被告丙○為陳彌榮之債權
      人之一，其在系爭強制執行事件中所提出之本票債權額三百六十萬元，經原告
      等輾轉調查發現全係不實，且被告與陳彌榮有親戚關係難免有勾結行為以謀取
      不當之得利。被告意圖為自己不法之手段，暗中和有親戚關係之訴外人陳彌榮
      偽造三百六十萬元之本票，並以之參與系爭強制執行事件債權分配謀取不法利
      益，此部分並經檢察官偵辦在案（臺灣臺東地方法院檢察署八十八年度偵字第
      七九七號）。
（二）系爭強制執行事件中被告所提出之三百六十萬元本票，被告已於本院八十七年
      度執字第六一五號強制執行事件中已參與分配，而被告竟又持以在系爭強制執
      行事件中參與分配，並未扣減已分配之金額，該本票應已失效不得再提出參與
      分配。
（三）八十八年五月十六日原告甲○○在陳彌榮家中泡茶時，被告持一張臺東縣大武
      鄉調解委員會之申請書請訴外人陳彌榮蓋章，自願將三百六十萬元改為一百五
      十萬元，而向臺東縣大武鄉調解委員會請求債權重新分配；而調解當天八十八
      年五月二十一日時因原告乙○○○提出異議，希望被告再補償損失五萬元，被
      告當場答應補償三萬元，原告等因未得到被告之補償而致調解不成立，但既然
      被告曾自願將三百六十萬元債權額改為一百五十萬元，就不該再提出三百六十
      萬元之本票參與系爭強制執行事件之分配。
（四）於八十八年三月十七日原告甲○○至訴外人陳彌榮、林芳子夫婦家中泡茶聊天
      ，關於訴外人陳彌榮向被告借款一百五十萬元，竟變成三百六十萬元，在與訴
      外人陳彌榮夫婦聊天當中，訴外人陳彌榮及林芳子均表示對被告三百六十萬元
      之債務為不實之債務，可見被告之三百六十萬元本票債權之不實。
三、證據：提出八十八年三月十七日錄音帶對話內容、系爭強制執行事件本院民事執
    行處通知、強制執行金額計算書分配表、本院八十七民執玄字第六一五號強制執
    行金額計算書分配表、臺灣臺東地方法院檢察署刑事傳票、刑事補呈告訴狀、臺
    東縣大武鄉調解委員會通知暨調解不成立證明書、調借金錢明細表（以上均影本
    各一份），並聲請訊問證人楊新建、廖瑞瑤、陳彌榮、臺東縣大武鄉調解委員鄭
    義成、王瑞雲等五人。
乙、被告方面：
一、聲明：駁回原告之訴。
二、陳述：
（一）於系爭強制執行事件中被告所持有訴外人陳彌榮簽發之三百六十萬元本票，被
      原告等指為係偽造之證券，純係誤指，確是訴外人陳彌榮於八十二年間因養蝦
      失敗欠許多債務，為設法付清欠資，同年三月十五日向被告借款一百五十萬元
      ，約定月息百分之二計算，訴外人陳彌榮每月應給付利息三萬元至清償日止，
      但訴外人陳彌榮因週轉失靈，利息僅付至八十二年九月份，則自八十二年十月
      起至八十七年三月止，已累欠利息五十五個月餘，其中訴外人於八十六年十二
      月只付十五萬元之少許利息外，尚欠被告利息尚有一百五十萬元。此外，訴外
      人陳彌榮另有向被告妻子與前夫所生之女陳素蘭借款六十萬元未償還，為方便
      以不動產共同擔保起見，則訴外人陳彌榮連同所欠被告之本金及利息共三百六
      十萬元簽發一紙本票與被告，故三百六十萬元本票債權實非偽造。
（二）訴外人陳彌榮對被告之前開三百六十萬元債務於八十五年間在臺東縣大武鄉調
      解委員會調解時，以訴外人陳彌榮所有之房地產抵押未果，被告限期訴外人陳
      彌榮半年內先還本金一百五十萬元，詎料訴外人陳彌榮仍然未於半年內給付被
      告本金一百五十萬元，因此訴外人陳彌榮同意於八十七年三月二十四日以對被
      告三百六十萬元之債務額會同到代書處辦理土地抵押，該土地已被本院民事執
      行處查封在案無法辦理抵押權登記，但訴外人陳彌榮對於被告之三百六十萬元
      本票債權額並未曾減縮。惟於本院八十七年度民執玄字第六一五號強制執行事
      件中所分配之金額，被告願自三百六十萬元之債權額扣除。
（三）關於訴外人陳彌榮與被告間前開三百六十萬元本票債權是否為偽造之事實，業
      經臺灣臺東地方法院檢察署檢察官以八十八年度偵字第七九七號為不起訴處分
      ，亦見被告對訴外人陳彌榮之三百六十萬元本票債權為真正。
三、證據：提出本票三紙（面額分別為三百六十萬元、六十萬元、一百八十萬元）、
    調借金錢明細表一份、土地登記收費收據一份、臺灣臺東地方法院檢察署檢察官
    以八十八年度偵字第七九七號起訴書、土地登記謄本十六份（以上均影本），並
    聲請訊問證人陳彌榮、陳素蘭、張桂如。
丙、本院依職權調取本院八十七年度執字第六一五號、第二三九七號強制執行事件卷
    宗。
    理      由
一、本件原告起訴主張訴外人即債務人陳彌榮因借款事件，經原告聲請本院以八十七
    年度執字第二三九七號強制拍賣陳彌榮所有之不動產，而於八十八年三月二十五
    日以一百五十萬三千元賣出，並定於八十八年四月二十七日下午三時實行分配，
    不料被告丙○竟假造債務人陳彌榮積欠其三百六十萬元本票票款，持本院八十七
    年度票字第一四○九號本票裁定參與分配，進而獲本院民事執行處將之列入分配
    表，可受償一百零七萬一千三百九十八元，謀取不法利益。且被告持同一執行名
    義本票，已於本院八十七年度執字第六一五號強制執行事件中獲得分配二十六萬
    三千八百六十一元，此項金額亦應扣減，不得重複分配。又八十八年五月十六日
    原告甲○○在債務人陳彌榮家中泡茶時，被告持一張臺東縣大武鄉調解委員會之
    申請書請債務人陳彌榮蓋章，自願將三百六十萬元改為一百五十萬元，而向臺東
    縣大武鄉調解委員會請求債權重新分配，既然被告曾自願將三百六十萬元債權額
    改為一百五十萬元，就不該再提出三百六十萬元之本票參與系爭強制執行事件之
    分配等情，為此，爰依強制執行法第四十一條第一項規定提起本訴。被告則以債
    務人陳彌榮於八十二年三月十五日向被告借款一百五十萬元，約定月息百分之二
    計算，即每月應給付利息三萬元至清償日止，但債務人陳彌榮因週轉失靈，利息
    僅付至八十二年九月份，則自八十二年十月起至八十七年三月止，已累欠利息五
    十五個月餘，其中訴外人於八十六年十二月只付十五萬元之少許利息外，尚欠被
    告利息尚有一百五十萬元。此外，債務人陳彌榮另有向被告妻子與前夫所生之女
    陳素蘭借款六十萬元未償還，為方便以不動產共同擔保起見，債務人陳彌榮乃將
    積欠被告之本金及利息共三百六十萬元簽發一紙本票與被告，故三百六十萬元本
    票債權實非偽造等情置辯。
二、原告主張被告在本院八十七年度執字第二三九七號強制執行事件中，以本院八十
    七年度票字第一四○號本票裁定參與分配，並經本院民事執行處將其聲明參與分
    配債權額三百六十萬元列入分配表，並定於八十八年四月二十七日下午三時實行
    分配，被告可獲分配一百零七萬一千三百九十八元之事實，業據提出本院民事執
    行處通知影本及分配表影本各一份，並經本院依職權調取本院八十七年度執字第
    二三九七號卷宗核閱屬實，復為被告所不爭執，自堪信原告等此部分之主張為真
    實。而原告主張被告在系爭強制執行事件中所提出之三百六十萬元本票係偽造，
    該三百六十萬債權係不實之債權等情，此均為被告所否認，被告並辯稱債務人陳
    彌榮原於八十二年三月十五日向被告借款一百五十萬元，約定月息百分之二計算
    ，即每月應給付利息三萬元至清償日止，但債務人陳彌榮自八十二年十月起至八
    十七年三月止，已累欠被告之利息五十五個月餘，尚欠被告利息一百五十萬元。
    又債務人陳彌榮另向被告妻子與其前夫所生之女陳素蘭借款六十萬元未償還，為
    方便以不動產共同擔保起見，故陳彌榮連同所欠被告之本金及利息共三百六十萬
    元簽發一紙本票與被告，系爭本票債權應非偽造等語。經查：
（一）就債務人陳彌榮於八十二年三月十五日向被告借款之本金債權一百五十萬元部
      分，此為原告於八十八年四月二十六日提出之起訴狀中所自認，堪信被告此部
      分債權為真實，而應於系爭強制執行事件中列入分配表參與分配。
（二）就債務人陳彌榮向被告借款一百五十萬元，雙方約定月息百分之二計算，債務
      人陳彌榮每月應給付利息三萬元至清償日止，但債務人陳彌榮自八十二年十月
      起至八十七年三月止，已累欠被告之利息有一百五十萬元之部分，業經證人陳
      彌榮及林芳子夫婦到庭結證屬實。參酌原告所提出之八十八年三月十七日與證
      人陳彌榮及林芳子之聊天錄音帶，然此錄音帶僅能說明證人陳彌榮與林芳子夫
      妻對一百五十萬元之利息計算係「利上加利」之意見，尚未能證明此一百五十
      萬之債權為無中生有。惟約定利率超過週年百分之二十者，債權人對於超過部
      分之利息，無請求權，民法第二百零五條定有明文。經查自八十二年十月十五
      起至八十七年三月十五止（四年六月），依週年利率百分之二十計算本件利息
      ，其利息總額應為一百三十五萬元，依前揭法條規定，被告超過一百三十五萬
      元部分之利息即無請求權。又被告自承債務人陳彌榮已於八十六年十二月付給
      被告十五萬元利息，此部分亦應從中扣除。則被告之利息一百二十萬元債權，
      可於系爭強制執行事件中列入分配表參與分配。
（三）關於債務人陳彌榮積欠被告妻子與其前夫所生之女陳素蘭之六十萬元借款部分
      ，債權人陳素蘭已將此債權讓與被告行使，亦業據證人陳彌榮結證在卷，則可
      認債務人陳彌榮連同此筆債權簽發成系爭三百六十萬元本票給被告之日（八十
      七年三月二十四日）為債權讓與之日，故該六十萬元之債權亦可於系爭強制執
      行事件中列入分配表參與分配。
三、原告另主張八十八年五月二十一日臺東縣大武鄉調解委員會調解當時被告曾自願
    將三百六十萬元債權額改為一百五十萬元，以及被告之三百六十萬元本票債權並
    經檢察官偵辦在案。惟查八十八年五月二十一日兩造與訴外人陳彌榮在臺東縣大
    武鄉調解委員會之調解不成立，有原告等所提出之調解不成立證明書在卷足憑，
    既然調解不成立，則調解當時被告所做之任何讓步因調解不成立而失其效力。再
    者，系爭三百六十萬元本票並未涉有偽造有價證券罪嫌等情，業經臺灣臺東地方
    法院檢察署檢察官於原告乙○○○告訴陳彌榮詐欺一案中查明甚詳，有臺灣臺東
    地方法院檢察署檢察官八十八年度偵字第七九七號（詐欺）起訴書在卷可稽，故
    原告所主張之被告曾於前開調解當時有讓步及被告之三百六十萬本票債權經檢察
    官偵辦之情，尚未能積極證明被告之本票債權係完全不存在之事實。
四、茲就本件被告得列入分配表參與分配之債權額，析述如下：
（一）本金一百五十萬元及受讓之六十萬元合計二百十萬元及自發票日起即八十七年
      三月二十四起至清償日止按年息百分之六計算之利息。
（二）自八十二年十月十五起至八十七年三月十五日（債務人陳彌榮將前開三筆債權
      簽發成一筆三百六十萬元本票債權之日）止以本金一百五十萬元，年利率百分
      之二十計算之利息，扣除訴外人陳彌榮於八十六年十二月間已付被告十五萬元
      之利息，被告尚有一百二十萬元之利息債權。次查被告以同一執行名義，已於
      本院八十七年度執字第六一五號強制執行事件中獲分配二十六萬三千八百六十
      一元，自應先抵充利息，從而再予扣除後，債務人陳彌榮尚欠被告九十三萬六
      千一百三十九元。末按利息不得滾入原本再生利息，民法第一百零七條第一項
      前段定有明文。準此，被告上開九十三萬六千一百三十九元之利息債權自應抽
      出單獨列計，不得滾入原本再生利息。
五、綜上所述，本件被告之票款債權應將本金及利息分開列計，而應減縮如附表所示
    之金額。從而，原告提起分配表異議之訴，於求為判決減縮被告之債權如附表所
    示之範圍內，為有理由，應予准許；逾此部分之請求，洵屬無據，應予駁回。
六、本件事證已臻明確，兩造其餘攻擊防禦方法，於本判決結果不生影響，爰不一一
    論述，併此敘明。
七、據上論結，原告之訴為一部有理由、一部無理由，爰依民事訴訟法第七十九條但
    書，判決如主文。
中      華      民      國    八十九    年      六      月    二十一    日
                                        臺灣臺東地方法院民事庭
~B審判長法官  簡慧娟
~B法      官  姜麗香
~B法      官  范智達
右為正本係照原本作成。
如對本判決上訴，須於判決送達後廿日內向本院提出上訴狀。
中      華      民      國    八十九    年      六      月    二十一    日
~B法院書記官  李春菊
~F0
~T48
附表：
分配表中丙○參與分配之債權額應分為二項各別計算：
一、債權原本貳佰拾萬元及自八十七年三月二十四日起至八十八年三月三十一日清償
    日止，按年息百分之六計算之利息。
二、債權玖拾參萬陸仟壹佰參拾玖元（本項利息債權，不得再計利息）。
以上合計參佰拾陸萬肆仟玖佰零壹元（元以下四捨五入）。


司法院資訊處製作；財團法人民間司法改革基金會備份。
